【裁判字號】    94,選上訴,1501
【裁判日期】    950126
【裁判案由】    違反公職人員選舉罷免法
【裁判全文】
臺灣高等法院臺中分院刑事判決      94年度選上訴字第1501號
上  訴  人
即  被  告  丁○○
選任辯護人  羅豐胤  律師
            張富慶  律師
            張崇哲  律師
上  訴  人
即  被  告  戊○○
選任辯護人  柯開運  律師
            陳  隆  律師
上  訴  人
即  被  告  庚○○
                    號
選任辯護人  蔣志明  律師
上  訴  人
即  被  告  丙○○
選任辯護人  陳居亮  律師
上  訴  人
即  被  告  己○○
上列上訴人等因違反公職人員選舉罷免法案件，不服臺灣彰化地
方法院94年度選訴字第5號中華民國94年5月19日第一審判決（起
訴案號：臺灣彰化地方法院檢察署93年度選偵字第13、25、51號
），提起上訴，本院判決如下：
    主  文
原判決關於丁○○、戊○○、庚○○、丙○○、己○○部分撤銷
。
丁○○共同連續對於有投票權之人，交付賄賂，而約其投票權為
一定之行使，處有期徒刑參年，褫奪公權伍年，預備或用以行求
、期約或交付之賄賂共新臺幣柒拾陸萬元及行賄名冊陸拾捌張，
均沒收。
戊○○共同連續對於有投票權之人，交付賄賂，而約其投票權為
一定之行使，處有期徒刑壹年陸月，褫奪公權參年，預備或用以
行求、期約或交付之賄賂共新臺幣柒拾陸萬元及行賄名冊陸拾捌
張，均沒收。
庚○○共同連續對於有投票權之人，交付賄賂，而約其投票權為
一定之行使，處有期徒刑壹年貳月，褫奪公權貳年，預備或用以
行求、期約或交付之賄賂共新臺幣柒拾陸萬元及行賄名冊陸拾捌
張，均沒收。
丙○○共同連續對於有投票權之人，交付賄賂，而約其投票權為
一定之行使，處有期徒刑壹年，褫奪公權貳年，預備或用以行求
、期約或交付之賄賂共新臺幣肆拾伍萬元及行賄名冊陸拾捌張，
均沒收。
己○○共同預備對於有投票權之人，行求賄賂，而約其投票權為
一定之行使，處有期徒刑陸月，如易科罰金，以（銀元）參佰元
折算壹日，褫奪公權貳年，預備之賄賂新臺幣伍萬元，沒收。
        事  實
壹、丁○○為現任彰化縣芳苑鄉鄉長，戊○○為前國民大會代表
    ，庚○○為現任彰化市市民代表，丙○○為旅居彰化市且人
    脈良好之原芳苑鄉鄉民，己○○為戊○○舊有之選舉樁腳。
    緣丁○○為求於政途更上層樓，於民國九十三年十月八日登
    記參選中華民國第六屆立法委員彰化縣選區選舉，惟因彰化
    縣群雄四起，競逐者眾，選戰異常激烈，丁○○出身彰化縣
    西南隅之芳苑鄉，主要支持者位於南彰化地區，深恐基本票
    源仍不足以順利當選，乃思於北彰化地區開拓票源，適居住
    於彰化縣和美鎮之戊○○前於參選國民大會代表時，曾受丁○○幫忙，為求回報而積極相挺，並為丁○○引介於南彰化
    市具有一定群眾基礎之現任彰化市市民代表庚○○協助，而
    丁○○獲悉芳苑同鄉丙○○現旅居彰化市且人脈良好，亦委
    請戊○○前往拜會以尋求相助，另戊○○亦積極尋找其舊有
    之選舉樁腳己○○、洪秋名、柯王阿因（後二人另由原審依
    簡式審判程序審結）等人幫忙，而依上開選舉脈絡，以下述
    方式先後進行謀議及實施賄選行為：
一、丁○○、戊○○、庚○○先於九十三年十月下旬至同年十一
    月中旬之選舉期間，在彰化縣彰化市○○路○段三一七巷八
    號庚○○住處內，多次會商謀議選舉策略後，明知對於有投
    票權之人行賄買票，將嚴重破壞選舉之公平、公正性，詎為
    求勝選，仍決議欲以對北彰化地區部分有投票權之人交付賄
    賂，並約定對方於第六屆立法委員選舉日即九十三年十二月
    十一日投票時為一定行使投票權而圈選候選人丁○○之方式
    為之，進而擬定相關行賄細節，推由戊○○擔任丁○○北彰
    化地區賄選事宜之統籌執行者，借助其前於參選國民大會代
    表選舉所建立之舊有選舉樁腳系統，以及庚○○於南彰化市
    地區參選彰化市市民代表之選舉樁腳系統，輔以丁○○所提
    供之「芳苑鄉公所員工在外鄉鎮親友介紹表」資料，以每票
    新臺幣（下同）三百元至五百元之價格，向彰化市、和美鎮
    、秀水鄉部分地區之有投票權人買票。其後，丁○○、戊○○、庚○○等人即基於概括犯意聯絡，依照上開決議，而分
    別執行下述買票行為：
  (一)戊○○於九十三年十一月二十九日下午（十四時三十分前）
    ，先行籌款並委託不知情之前彰化縣議員甲○○代為交付二
    十萬元現金予庚○○，作為行賄南彰化市地區部分選民之款
    項。庚○○接獲上開款項後，在彰化縣彰化市民權市場內，
    將其中一萬元之現金交予具犯意聯絡（預備行賄）之陳士超
    （經原審另以九十四年度選訴字第一三號判決有罪在案），
    並囑託陳士超將該筆款項轉交予具犯意聯絡（預備行賄）之
    鄭寶蘭（經原審另以九十四年度選訴字第一三號判決有罪在
    案）及交代鄭寶蘭以每票五百元之價格，持以向熟悉之鄰居
    或朋友行賄買票而約定受賄之選民於九十三年十二月十一日
    投票時圈選彰化縣區立法委員選舉登記第九號候選人丁○○
    ，陳士超受託後即於翌（三十）日十四時許，代為交付轉知
    予鄭寶蘭，經鄭寶蘭收受上開款項並預備對於有投票權人行
    求賄賂，而約其投票權為一定之行使，尚未執行即為警循線
    查獲。嗣鄭寶蘭經警傳喚後，自動提出尚未花用及發放之一
    萬元賄賂予警方查扣。
  (二)戊○○另於九十三年十二月一日上午十一時許，在彰化縣和
    美鎮○○路○段六二一號前，交付五萬元予洪秋名，並囑託
    洪秋名尋找可靠之樁腳，或直接持以向熟識之親友交付每一
    投票權人三百至五百元之賄賂，並告知受賄之選民於九十三
    年十二月十一日投票時圈選彰化縣區立法委員選舉登記第九
    號候選人丁○○。嗣洪秋名乃基於對於有投票權之人交付賄
    賂，而約其投票權為一定之行使之概括犯意聯絡，依照戊○○之囑託：
    1.先於九十三年十二月一日上午十一時五十三分許，前往位
      於彰化縣和美鎮○○路二十六號有投票權人饒蔣繐貞（經
      原審另以九十四年度選訴字第一三號判決有罪在案）住處
      ，交付二千七百元予饒蔣繐貞，其中一千二百元作為饒蔣
      繐貞家中四票之賄款，剩餘之一千五百元則委託具犯意聯
      絡之饒蔣繐貞另對鄰居或親友行賄，經饒蔣繐貞收受並允
      諾投票與第九號候選人丁○○而許以其投票權為一定之行
      使，並於同日下午至鄰居有投票權人陳美秀、胡吳翠鸞（
      均經原審另以九十四年度選訴字第一三號判決有罪在案）
      位於和美鎮○○路十二號、十六號之住處，分別交付三百
      元、一千二百元予陳美秀、胡吳翠鑾（胡女戶內有投票權
      人共有四人）二人，並請渠等於投票時圈選第九號候選人
      丁○○，經陳、胡二人收受後允諾。
    2.復於九十三年十二月一日中午前往有投票權人蔡振源（經
      原審另以九十四年度選訴字第一三號判決有罪在案）位於
      和美鎮○○路一零五號肉圓店，交付一千元予蔡振源，作
      為蔡振源戶內有投票權人共二票之賄賂，並告知蔡振源於
      同年十二月十一日投票時圈選彰化縣區立法委員選舉登記
      第九號候選人丁○○，經蔡振源當場收受並允諾投票予第
      九號候選人丁○○，而許以其投票權為一定之行使。
    3.嗣洪秋名發現遭人跟監，立即將發剩之一萬五千元賄款寄
      託於不知情之友人杜淑慧處，並連夜逃往北部藏匿。
  (三)戊○○再於九十三年十二月上旬某日中午十二時許，前往柯
    王阿因位於彰化市○○路○段一一一號三樓住處，交付六萬
    元予柯王阿因，並囑託柯王阿因尋找可靠之樁腳，或直接持
    以向熟識之親友交付每一投票權人三百至五百元之賄賂，並
    告知受賄之選民於九十三年十二月十一日投票時圈選彰化縣
    區立法委員選舉登記第九號候選人丁○○。嗣柯王阿因乃基
    於對於有投票權之人交付賄賂，而約其投票權為一定之行使
    之概括犯意聯絡，依照戊○○之囑託：
    1.先於九十三年十二月二日十四時許，利用國泰人壽保險公
      司業務員陳鳳照（經原審另以九十四年度選訴字第一三號
      判決有罪在案）至其住處洽談保險業務之際，交付一千二
      百元予陳鳳照，作為陳鳳照戶內有投票權人四票之賄賂，
      並告知陳鳳照於同年十二月十一日投票時圈選彰化縣區立
      法委員選舉登記第九號候選人丁○○，經陳鳳照當場收受
      並允諾投票予第九號候選人丁○○，而許以其投票權為一
      定之行使。
    2.復於九十三年年十二月六日十七時許，利用會員羅金釵（
      經原審另以九十四年度選訴字第一三號判決有罪在案）前
      往繳交三萬元會款時，交付一千二百元予羅金釵，作為羅
      金釵戶內有投票權人四票之賄賂，並告知羅金釵於同年十
      二月十一日投票時圈選彰化縣區立法委員選舉登記第九號
      候選人丁○○，經羅金釵當場收受並允諾投票予第九號候
      選人丁○○，而許以其投票權為一定之行使。
二、又丁○○於九十三年十二月五日經由丙○○告知戊○○曾於
    九十三年十二月四日持付款銀行為復華商業銀行彰化分行、
    發票人為迎新科技有限公司、面額四十五萬元、發票日九十
    三年十二月二十七日之支票一紙，向丙○○調現四十五萬元
    以供行賄買票之用後，而悉戊○○之資金調度出現問題，丁○○原告知丙○○將支票還給戊○○，然於翌（六）日，丁○○至彰化縣彰化市○○里○○○路519 號丙○○住處邀丙○○帶其去拜訪樁腳時，丙○○將上開支票交給丁○○看之
    後，丁○○搖搖頭收下該支票，取出現金二十萬元要丙○○
    轉交戊○○，並交代丙○○對戊○○的說詞是該筆款項係由
    丙○○本人調給戊○○的，且表示不足之二十五萬元隨後會
    補足，丁○○並於當日十九時許回到二林鎮競選總部後，隨
    即委託不知情之司機劉騰森及姪子陳金昆駕駛車牌號碼七四
    五八─ＪＷ號之賓士轎車，將不足之二十五萬元送至丙○○
    之住處，而推由戊○○及有對於有投票權之人交付賄賂，而
    約其投票權為一定之行使之概括犯意聯絡之丙○○運用上開
    丁○○所交付之賄款，分別以下列方式進行賄選：
  (一)戊○○於九十三年十二月七日中午十三時許，先前往丙○○
    住處取走丁○○所交付款項其中二十萬元，並交代丙○○其
    餘二十五萬元待晚間再一起去發放後，隨即趕往彰化縣彰化
    市○○○路「獅子王大樓」附近，交付五萬元予之前所覓妥
    之舊有選舉樁腳己○○（綽號「蔡萬丁」），並囑託己○○
    尋找可靠之樁腳，或直接持以向熟識之親友交付每一投票權
    人三百元至五百元不等金額之賄賂，並告知受賄之選民於九
    十三年十二月十一日投票時圈選彰化縣區立法委員選舉登記
    第九號候選人丁○○，經具犯意聯絡（預備行賄）之己○○
    收受上開款項並預備對於有投票權人行求賄賂，而約其投票
    權為一定之行使，尚未執行即為警循線查獲。
  (二)戊○○又於九十三年十二月七日十九時許，再至丙○○住處
    ，由戊○○駕駛車牌號碼八Ｑ─六七八二號自小客車搭載丙○○至下列各選民住處行賄：
    1.先於九十三年十二月七日十九時二十分許，至彰化縣彰化
      市竹仔腳九號有投票權人林武雄（綽號「啟福」，經原審
      另以九十四年度選訴字第一三號判決有罪在案）住處，由
      丙○○交付八千五百元給林武雄，其中二千五百元作為林
      武雄戶內有投票權五票之賄賂，經林武雄收受並允諾投票
      與第九號候選人丁○○而許以其投票權為一定之行使；另
      六千元（十二票）則委託具有犯意聯絡（預備行賄）之林
      武雄尋找可靠之親友交付每一投票權人五百元之賄賂，而
      約定受賄之選民於九十三年十二月十一日投票時圈選彰化
      縣區立法委員選舉登記第九號候選人丁○○，亦經林武雄
      收受後並預備對於有投票權人行求賄賂，而約其投票權為
      一定之行使（尚未執行）。
    2.再於九十三年十二月七日十九時四十分許，至彰化縣彰化
      市○○路四百二十六號有投票權人曾心怡（經原審另以九
      十四年度選訴字第一三號判決有罪在案）住處，由丙○○
      交付一萬五千元給曾心怡，其中四千五百元作為曾心怡戶
      內有投票權九票之賄賂，經曾心怡收受並允諾投票與第九
      號候選人丁○○而許以其投票權為一定之行使；另一萬零
      五百元（二十一票）則委託具有犯意聯絡（預備行賄）之
      曾心怡尋找可靠之親友交付每一投票權人五百元之賄賂，
      而約定受賄之選民於九十三年十二月十一日投票時圈選彰
      化縣區立法委員選舉登記第九號候選人丁○○，亦經曾心
      怡收受後並預備對於有投票權人行求賄賂，而約其投票權
      為一定之行使（尚未執行）。
    3.又於九十三年十二月七日二十時許，至彰化縣彰化市○○
      路三百八十八號有投票權人黃福氣（經原審另以九十四年
      度選訴字第一三號判決有罪在案）住處，由丙○○交付一
      萬元給黃福氣，其中一千元作為黃福氣戶內有投票權二票
      之賄賂，經黃福氣收受並允諾投票與第九號候選人丁○○
      而許以其投票權為一定之行使；另九千元（十八票）則委
      託具有犯意聯絡（預備行賄）之黃福氣尋找可靠之親友交
      付每一投票權人五百元之賄賂，而約定受賄之選民於九十
      三年十二月十一日投票時圈選彰化縣區立法委員選舉登記
      第九號候選人丁○○，亦經黃福氣收受後並預備對於有投
      票權人行求賄賂，而約其投票權為一定之行使（尚未執行
      ）。
    4.復於九十三年十二月七日二十時三十分許，至彰化縣秀水
      鄉新雅巷八十八號有投票權人楊黎雲（經原審另以九十四
      年度選訴字第一三號判決有罪在案）住處，由丙○○交付
      七千元給楊黎雲，其中二千元作為楊黎雲戶內有投票權四
      票之賄賂，經楊黎雲收受並允諾投票與第九號候選人丁○○而許以其投票權為一定之行使；另五千元（十票）則委
      託具有犯意聯絡（預備行賄）之楊黎雲尋找可靠之親友交
      付每一投票權人五百元之賄賂，而約定受賄之選民於九十
      三年十二月十一日投票時圈選彰化縣區立法委員選舉登記
      第九號候選人丁○○，亦經楊黎雲收受後並預備對於有投
      票權人行求賄賂，而約其投票權為一定之行使（尚未執行
      ）。
三、戊○○、丙○○二人離去楊黎雲住處欲回彰化市途中，為員
    警持搜索票於彰化縣和美鎮○○路○段三百七十號前攔下戊○○上開座車搜索時當場查獲，並扣得候選人宣傳單、賄選
    資金十九萬三千元及戊○○所有之行賄名冊六十八張等物，
    並循線至鄭寶蘭處查扣尚未發放之一萬元賄款、至洪秋名不
    知情友人杜淑慧處查扣未發放完畢之一萬五千元賄款、至饒
    蔣繐貞處查扣尚未花用之一千二百元賄款、至陳美秀處查扣
    尚未花用之三百元賄款、至胡吳翠鑾處查扣尚未花用之一千
    二百元賄款、至羅金釵處查扣尚未花用之一千二百元賄款、
    至林武雄處查扣尚未花用及發放之八千五百元賄款、至曾心
    怡處查扣尚未花用及發放之一萬五千元賄款、至黃福氣處查
    扣尚未發放之八千元賄款、至楊黎雲處查扣尚未花用及發放
    之七千元，及鄭寶蘭則經警傳喚後，自動提出而為警查扣該
    尚未花用及發放之一萬元賄賂。戊○○、庚○○、丙○○則
    於偵查中自白犯行，並因而查獲候選人丁○○為共犯。
貳、案經臺灣彰化地方法院檢察署檢察官指揮彰化縣警察局刑警
    隊、和美分局、二林分局及法務部調查局彰化縣調查站偵查
    起訴。
        理  由
一、訊據上訴人即被告丁○○否認有上開犯行，辯稱：伊並未與
    庚○○、戊○○謀議買票之事，而是拜託他們幫忙，伊並未
    買票云云。次訊據上訴人即被告戊○○否認有上開犯行，辯
    稱伊和丁○○、庚○○商議選舉策略時並未談及買票之事，
    伊託甲○○交給庚○○之二十萬元是要用來製作文宣與看板
    之費用，另伊交給洪秋名之五萬元、交給柯王阿因之六萬元
    是要做選舉費用云云，丁○○過去協助伊很多，伊欠丁○○
    他很多人情，丁○○是南彰化的人要到北彰化來，要拿選票
    較為困難，伊才幫他拜票、拉票爭取選票云云。再訊據上訴
    人即被告庚○○雖坦稱其為彰化市市民代表，於上開時、地
    收取甲○○所交付之二十萬元，並將其中一萬元交付陳士超
    轉交給鄭寶蘭之事實，惟否認有何行賄買票之犯行，辯稱：
    伊並未與丁○○、戊○○共同謀議如何賄選買票之事，丁○○只是要伊幫忙拜票，戊○○說他欠丁○○很多人情，要去
    籌錢幫丁○○買票，伊並未參與意見，甲○○所交付之二十
    萬元是競選經費，伊交付一萬元給陳士超轉交鄭寶蘭，祇是
    想拜託鄭寶蘭替丁○○拉些選票，並非賄選云云。復訊據上
    訴人即被告丙○○坦承被告戊○○持前述四十五萬元支票向
    伊調現，後來丁○○到伊住處，伊拿該支票給丁○○看，丁○○先後交付二十萬元、二十五萬元給伊，該筆款項後來確
    實用來買票等語，惟辯稱：丁○○並未直接叫伊去替他買票
    ，是戊○○要伊幫忙做的云云。另上訴人即被告己○○經本
    院合法傳喚，無正當理由不到庭，據其前於本院準備程序所
    為之答辯，其否認有上開犯行，並辯稱沒有人拜託伊去行賄
    買票云云。惟查：
  (一)證人戊○○於九十三年十二月七日檢察官偵查時證稱：「（
    名冊係何人提供？）是丁○○競選總部提供，要我期約賄選
    ‧‧‧」等語（見選偵字第13號卷第28頁反面）；另於九十
    三年十二月八日上午檢察官偵查時證稱：「（丁○○決定在
    彰化縣要行賄時，是否責由你負責彰化市的行賄事宜？）是
    。我是向丁○○估計可取得陳諸讚上屆立委選舉在彰化市取
    得之三千多票」等語（見選偵字第13號卷第32頁正面）；復
    於九十三年十二月八日下午檢察官偵查時證稱：「（你有無
    與庚○○及丁○○在庚○○住處商討預計在彰化市以每票三
    百元之價格行賄？）是，我們確實有與丁○○在上開住處商
    討上開行賄事宜，並是由我負責整個彰化市選區，我再委由
    庚○○行賄一千票」等語（見選偵字第13號卷第43頁正面）
    。綜觀證人戊○○於檢察官偵查中所為之結證證詞，對於被
    告丁○○確有參與行賄買票之決議一節，甚為明確。而證人
    戊○○自承曾受惠於被告丁○○，此次選舉特別出面相助以
    求回報，此亦為被告丁○○所不否認，顯見雙方感情良好，
    應無仇隙可指，倘非被告丁○○確有實際參與行賄買票之決
    議，衡情證人戊○○當無甘冒偽證之刑責而故意設詞誣陷昔
    日恩人丁○○之理，證人戊○○此部分於偵查中所為證詞，
    應值採信。
  (二)另證人庚○○於九十三年十二月八日下午檢察官偵查時證稱
    ：「（丁○○是否曾到你住處請求你幫他？情形為何？）是
    的。共有二次，一次在九十三年十月底，他到我彰化市○○
    路○段三一七巷八號來找我，他是同戊○○及張福瑞一同來
    的。第二次是在九十三年十一月十五日，他與戊○○、張福
    瑞來的，我再請我的姪女蔡秀華來‧‧‧」、「（二次與聰
    明、寶彬談話之內容？）第一次聰明、寶彬來，說要我負責
    彰化市南區的一些票，他要我拿下一千票。我說沒有子彈，
    如何戰爭？聰明向我說，他有一間房子，他要拿去借錢抵押
    ，我們沒有提及內容。第二次來，寶彬說會拿錢過來。丁○○就說，答應的事情，他會叫寶彬處理」、「（寶彬或聰明
    是否有拿錢給你？）在十一月十五日過後，戊○○打電話給
    我，叫我在家中等，說要叫人家來找我。後來在當日下午就
    有一個陌生人拿了現金二十萬元到我家給我。我就向他說：
    就這樣而已，要如何有一千票？」、「（之後是否曾經因為
    這二十萬的事與丁○○討論過？）是的。我打電話給丁○○
    抱怨說二十萬如何有一千票？我並向他說，別人都五百、一
    千的在發，丁○○說他會叫戊○○與我連絡」等語（見選偵
    字第13號卷第65頁反面、66頁正面）。再觀諸證人庚○○其
    後於九十三年十一月二十九日與綽號「建生」之男子通電話
    時，二人通話內容略稱：「（國承）：今日喔，我跟聰明發
    飆啦，我說我‧‧‧拿400票給我啦。（建生）：拿400票給
    你而已？（國承）：喔，一票300 啦，本來要三、七、二十
    一，我要跟他凹作500啦，我要跟他拿200票啦，這樣你知道
    嗎？（建生）：我知道。（國承）：喔！我說我200票要
    拿給你，但是希望你落選。（建生）：你跟他這樣講喔。（
    國承）：對！今日我們聰明打給我，我說你給我很難做人，
    你拿這個不值什麼，我們的人這些要開的票沒有辦法開，對
    嗎？（建生）：嗯！對啦對。國承：我說要開200 票是要你
    落選。（建生）：嗯！ㄚ他怎麼會這樣？他當初不是跟你講
    好好的。（國承）：我說你跟我侮辱，讓我很難做人。（建
    生）：嗯！怎麼會這樣。（國承）：沒有啦！我有跟二嫂講
    說喔！『大招』我有拿20票二嫂那裡我20票啦！ㄚ你再跟我
    幫忙喊一下。（建生）：會啦！我會幫你喊啦。（國承）：
    我就是喔‧‧‧他400票給我，我要給他開200票，201 票我
    們就是沒有漏氣了，好嗎？（建生）：好我知道」，此有電
    話通訊監察譯文表在卷可稽（見警卷第三宗第592 頁），並
    經本院於94年10月14日勘驗該次通訊監察錄音光碟結果與卷
    附通訊監察譯文內容相符，有勘驗結果在卷可稽（見本院卷
    (一)第159 頁）。而經細譯上開通話內容，可徵被告丁○○本
    來拿20萬元，欲以每票300元要庚○○買票（ 庚○○表示20
    萬元買700票都不夠），並經庚○○凹作每票500元，20萬元
    剛好買400票，低於原先約定之1000 票，庚○○深感運作困
    難，遂於電話中向「建生」抱怨丁○○買400 票，彼等只需
    開200、201票就不算漏氣。此另徵之被告庚○○於93年12月
    8 日檢察官偵查時證稱：「（警詢中有提及一票三百的事是
    如何決定的？）內幕我不知道。是寶彬告訴我一票三百元，
    要我以一票三百元去拉一千票」、「（你是否認為一票三百
    元有困難度？）是的。會被別人蓋過去。而且，會影響到我
    下一次的選舉」、「（你在電話中曾向建生表示『三七二十
    一』所指何事？）意思是說，二十萬每票三百元，七百票都
    不夠」（見選偵字第13號卷第65-67 頁）等語益明。基此，
    證人庚○○前開證述內容，顯然有據，亦堪採信。
  (三)被告丙○○於：(1)於93年12月8 日檢察官偵查時證稱：「（
    丁○○有無拿錢要你幫他賄選？）有，『聰明』先拿20萬元
    給我，叫我該處理就處理，就是叫我幫他買票。當晚一位司
    機就補25萬元給我，之後戊○○就拿走20萬元，其餘25萬元
    我再依丁○○之前的交代開始運作買票事宜，並已發出部分
    款項給選民，昨晚21時許查扣剩餘19萬3 千元即是我發放賄
    款所剩餘的錢」（見選偵字第13號卷第94頁）。(2)於93年12
    月17日檢察官偵查時證稱：「（今年十二月七日晚上在和美
    鎮○○路欄下你，而查獲現金，現金如何來？）是丁○○派
    人拿過來的，千元鈔、五百元鈔我都原封不動拿出去發放，
    拿出去為丁○○買票」、「（今年十二月八日訊問你時，你
    的話實在否？）實在。十二月六日傍晚五、六點丁○○先去
    我家，我拿戊○○向我調現的四十五萬元支票給丁○○看，
    丁○○看了看支票就搖頭，隨後就拿二十萬元給我，交代我
    把錢拿給戊○○，並交代他趕快處理，就是處理買票的事˙
    ˙˙那時丁○○就交代我找戊○○過來拿錢，我當時有立即
    打電話給戊○○，結果戊○○說他沒空隔天才要來。同日晚
    上七點多，丁○○就找人把其他二十五萬元現金交給我。十
    二月七日中午一點多戊○○就來找我了，我當場把四十五萬
    現金中的二十萬元全部都是千元鈔交給戊○○，剩餘二十五
    萬元他說先放著，一直到十二月七日傍晚丁○○先到我住處
    ，來沒多久戊○○就來了，其間並未談到金錢的事，隨後丁○○就趕往參加掃街遊行，戊○○就約我說洗澡也不要洗了
    ，趕快一起出去發放買票的錢給選民，那時候他說錢先放在
    我身上˙˙˙」、「（請具體說明丁○○交付款項之來龍去
    脈？）我在十二月三、四日間打電話給彰化二信之前鐘襄理
    ，那天戊○○拿四十五萬元支票向我調現，我之後才打電話
    給鐘襄理，問戊○○之信用狀況。因為之前戊○○曾經要輔
    選丁○○約我吃飯，我才知道丁○○在彰化市是由戊○○在
    操盤，所以我就在十二月五日回去二林吃喜酒的時候順道去
    找丁○○，向他說明戊○○要調現的事，丁○○當初是跟我
    說不必調給他，我也當面向丁○○邀請說十二月六日星期一
    在彰安國中附近會面，一起去拜訪幾個芳苑鄉出來的同鄉，
    直到十二月六日下午五時許，我跟丁○○在我家會面的時候
    他才突然拿二十萬元給我。並交代我說交給戊○○的時候，
    要跟戊○○說是我用自己名義調給他的，其實錢是丁○○給
    的，支票也被丁○○拿走，支票有戊○○的背書」（見選偵
    字第13號卷第139-140 頁）等語甚詳。此與前開證人戊○○
    、庚○○分別於偵查中證述被告丁○○確有行賄買票之決意
    一節相符；參諸被告丁○○先後將四十五萬元交付丙○○之
    日期為九十三年十二月六日，距離投票日九十三年十二月十
    一日，相距僅有五日，對於立委選舉已進入最後短兵相接之
    決戰時刻，被告丁○○倘非明確知悉該四十五萬元係欲用於
    關鍵時刻之行賄買票，豈會除於當日白天時立即交付二十萬
    元予與丙○○，並急於當日晚上隨即將其餘二十五萬元補齊
    ，此從翌日即由戊○○與丙○○二人急忙持上開丁○○所交
    付之款項分頭或同行行賄買票，益見其明。準此，證人丙○○於偵查中所為此部分證詞，同堪採信。此外，丁○○於九
    十三年十二月六日十九時許委託不知情之司機劉騰森及姪子
    陳金昆等人駕駛車牌號碼7458-JW 號之賓士轎車，將不足之
    二十五萬元送至丙○○住處一情，並迭經劉騰森於93年12月
    16日檢察官偵查時（見選偵字第13號卷第174 頁）、原審94
    年4月14日審理時（見原審卷(二)第320頁），及陳金昆於93年
    12月16日檢察官偵查時（見選偵字第13號卷第174 頁）、原
    審94年4月14日審理時（見原審卷(二)第319頁）證述明確。雖
    劉騰森、陳金昆二人另稱該二十五萬元係丙○○持票向丁○○調現云云。然此部分陳金昆係聽聞自劉騰森，而劉騰森又
    是聽丁○○說的等情，亦據渠二人於原審證述在卷（見原審
    卷(二)第319頁正面、321頁反面）；且檢警機關於選舉期間查
    緝賄選甚嚴，衡情被告丁○○為免消息走漏，自無必要向劉
    騰森真實以告，且劉騰森、陳金昆此部分所述亦係聽聞而來
    ，自不足為有利於被告丁○○之認定。
  (四)被告丁○○於原審之選任辯護人雖為其辯護稱：共犯之自白
    須有補強證據，且共犯之自白，不得作為另一共犯之補強證
    據；另證人即共犯戊○○、庚○○、丙○○均已於審理時翻
    異前供，均證稱被告丁○○確未與渠等謀議行賄選民，另被
    告丁○○並未以不動產向金融機構抵押借款，又若有意行賄
    ，豈會大費周章由被告戊○○先持票向被告丙○○調現借款
    ，再由被告丙○○告知被告丁○○，復由被告丁○○先支付
    二十萬元，其後再委託司機將二十五萬元從二林鎮送至彰化
    市，且被告丁○○於收受上開調現之支票後，亦於九十三年
    十二月二十七日存入彰化縣彰化區漁會代收，於九十三年十
    二月三十一日已獲得兌現，足見前揭款項確係單純持票調現
    借款云云。然查：1.本件共犯戊○○、庚○○、丙○○係經
    檢察官於偵查中以證人之身分令其依法具結後始證述上開不
    利於被告丁○○之證詞，倘證人戊○○、庚○○、丙○○於
    作證過程故為虛偽之證詞，則除其個人前揭行賄買票犯行外
    ，尚須依法負偽證罪之刑責，此與刑事訴訟法新制修正施行
    前，共犯之自白並無偽證刑責之制約，顯有差異，而依現行
    法律規定，亦無具有共犯身分之證人所為證詞，不得為另一
    具有共犯身分之證人所為證詞之補強證據之限制，是原審選
    任辯護人此部分之見解，容有誤會，尚無可採。2.另證人戊○○、庚○○、丙○○於偵查中依法具結為前揭不利於被告
    丁○○之證詞後，於原審審理時雖翻異前詞，證人戊○○改
    稱：被告丁○○不知行賄買票之事云云；證人庚○○改稱：
    伊並無行賄買票之事云云；證人丙○○改稱：前揭四十五萬
    元係單純調現之借款云云。惟證人戊○○、庚○○、丙○○
    上開於偵查中依法具結後所為不利於被告丁○○之證詞係屬
    可採一節，已分述如前，復參諸被告戊○○曾任國民大會代
    表、被告庚○○為現任市民代表，對於政治事務均涉入甚深
    ，而被告丙○○地方人脈良好，社會經驗豐富，倘非深知被
    告丁○○確有參與行賄買票之犯意聯絡，又豈敢均無視於刑
    法偽證刑責及被構陷者事後之追究而仍一致設詞誣陷仍具有
    相當政治實力之現任地方鄉鎮首長丁○○，其理至明。是證
    人戊○○、庚○○、丙○○嗣於原審審理時空言翻異前詞，
    核屬事後迴護被告丁○○之舉，殊無足取。3.又參選人就行
    賄買票有無犯意聯絡，與行賄買票之資金是否全然來自於參
    選人要屬二事，於選舉之過程，願意出錢出力為參選人助選
    ，以求參選人於當選後回饋者，甚為常見；另參選人若欲籌
    措賄選資金，其來源多端，並非必以不動產向金融機構貸借
    者為限，是參選人究竟有無持不動產向金融機構借款，核與
    其有無賄選犯行，二者並無必然關聯。是以登記於被告丁○○之妻王惠瓊名義之不動產於前開立法委員選舉期間並無另
    行抵押借款一節，雖有彰化縣二林地政事務所函送之土地及
    建物登記謄本八份為證，然因本件賄選案件業於九十三年十
    二月七日夜間為檢警循線查獲，而賄選資金來源多端，與有
    無向金融機構抵押借款一事，並無必然關聯，則其於選舉期
    間未另行抵押借款之情狀，亦均難遽為有利於被告丁○○之
    認定。至於被告丁○○事後將前揭調現之支票於九十三年十
    二月二十七日存入彰化縣彰化區漁會代收，並於九十三年十
    二月三十一日獲得兌現乙情，雖有其所提出之彰化區漁會期
    票託收票據存入登錄單、出入明細表影本各一份在卷可稽。
    然由前述，當丁○○於九十三年十二月五日經由丙○○告知
    戊○○曾持前開面額四十五萬元之支票一紙，向丙○○調現
    四十五萬元後，原向丙○○表示將支票還給戊○○，於翌（
    六）日，丁○○至丙○○住處邀丙○○帶伊去拜訪樁腳時，
    丙○○將上開支票交給丁○○看之後，丁○○搖搖頭收下該
    支票，並取出現金二十萬元要丙○○轉交戊○○，並交代丙○○對戊○○的說詞是該筆款項係由丙○○調給戊○○的，
    且表示不足之二十五萬元隨後會補足等情，足見被告丁○○
    本來就想要將該支票提示兌領，是以其嗣後將該支票存入代
    收兌現，自屬當然，不足為其有利之認定。至於戊○○持票
    向丙○○調現，丙○○有向證人鍾瑩煌詢問戊○○之票信，
    業據證人鍾瑩煌於本院證述屬實，然此乃持票調現常有的徵
    信動作，與被告丙○○、戊○○嗣後有無持丁○○所交付之
    四十五萬元進行買票之行為係屬二事，證人鍾瑩煌所證亦不
    足為有利於被告等之認定。
  (五)被告庚○○於檢察官偵查中復供證稱：「（寶彬或聰明是否
    有拿錢給你？）在十一月十五日過後，寶彬打電話給我，叫
    我在家中等，說要叫人家來找我。後來在當日下午就有一個
    陌生人拿了現金二十萬元到我家給我˙˙˙」等語（見選偵
    字第13號卷第65頁反面）；另被告證人戊○○於檢察官偵查
    時亦供承：「（究竟係何人交付該二十萬元之行賄款予庚○○？）該二十萬元現金是我向王文達借五十萬元其中之部分
    金額，我是委託洪孟（猛）士（約四十多歲，彰化市人）交
    予庚○○」等語（見選偵字第13號卷第44頁）。並經證人甲○○於原審證述戊○○有請伊轉交二十萬元給庚○○，庚○○接到這筆錢時，伊看到庚○○一直搖頭，嘴巴一直唸唸有
    詞，並說他不想管，要伊將錢拿回去，但後來伊並未將錢拿
    回去等語（見原審卷(二)第346、347頁）；及證人陳士超於原
    審審理時證稱庚○○曾請其代為轉交一萬元予鄭寶蘭等語（
    見原審卷(二)第349頁），以及證人鄭寶蘭於原審審理時證稱
    確曾收到陳士超轉交之一萬元等情（見原審卷(二)第352頁）
    。另被告庚○○於九十三年十月二十八日與戊○○以電話通
    話時，當戊○○對庚○○稱：「‧‧‧拜託你哦，不然明仔
    （指丁○○）緊張的要死」，庚○○隨即答稱：「緊張，但
    是你就是子彈（台語）用下去就對了，剩下的，我們只煩惱
    沒有子彈而已，對不對？」等語，以及前述庚○○於九十三
    年十一月二十九日與綽號「建生」之男子電話通話內容，有
    電話通訊監察譯文表二份（見警卷第三宗第495、592頁）存
    卷可稽，依上開通訊監察內容，顯示被告庚○○係因認戊○○託人交付用供行賄買票之款項太少，不足以達到預計取得
    之選票數量目標，因而引發其怨言。綜此，足見戊○○所交
    付予庚○○之前開二十萬元款項確係來作為行賄買票之用，
    並非尋常之競選經費，應至為明確。次查，證人鄭寶蘭於警
    詢時證稱：陳士超係於九十三年十一月底交付一萬元給伊，
    陳士超交付現金給伊時，是要伊以每票五百元之價格向親友
    買票，並向親友表示將選票投給丁○○；又稱：於九十三年
    十一月初某日晚上在彰化市○○路「楚門卡拉ＯＫ」店內，
    庚○○要伊支持丁○○參選，後來伊因為工作忙，未與庚○○聯繫，後來由陳士超轉交一萬元給伊，叫伊向鄰居朋友買
    票等語（見警卷第一宗第30-32 頁），業已明確指證被告庚○○交付現金一萬元之目的係央其代為向鄰居朋友行賄買票
    之舉，而此部分證詞，核與上開通訊監察內容顯示被告庚○○確有欲為丁○○行賄買票之不法情事相符，堪認證人鄭寶
    蘭前開所證不利於被告庚○○之證詞係屬實情，益見被告庚○○確有為被告丁○○行賄買票之不法犯行無訛。至於證人
    陳士超、鄭寶蘭二人其後於原審審理時證述所代為轉交或收
    受之款項並非行賄買票之款項，前者證稱：被告庚○○委請
    伊代為轉交一萬元予鄭寶蘭之際，並未告知該款項之用途，
    伊猜想可能係償還聚餐代墊之款項云云，後者翻稱：伊雖確
    有收到庚○○委託陳士超所轉交之一萬元，但不知其用途，
    僅先行收下，待日後遇見庚○○，再行返還云云。然查：前
    揭被告庚○○委由陳士超轉交予鄭寶蘭之一萬元款項，確係
    被告庚○○欲請鄭寶蘭向鄰居朋友行賄買票之事實，已如前
    述，況倘果真係欲償還鄭寶蘭代墊款項，庚○○豈有不能言
    明而須由陳士超自行猜測之理？而被告鄭寶蘭若果真不知前
    開一萬元款項之用途，又豈會貿然收下而不立即向庚○○查
    詢原因？基此，其二人上開於原審審理時所為證言，核係臨
    訟附和被告庚○○之迴護語詞，核與客觀事證不符，毫無足
    取。至甲○○交付二十萬元給庚○○之時間，被告庚○○於
    本院稱係九十三年十一月二十三日，其選任辯護人亦執警卷
    第二宗253 頁之照片，而認時間應為九十三年十一月二十三
    日。惟庚○○於九十三年十二月八日檢察官偵查時稱戊○○
    託人送二十萬元之時間為「十一月底某下午」，檢察官訊問
    庚○○之時間距離十一月下旬僅有十數日，被告庚○○尚且
    無法明確記憶日期，僅稱係「十一月底某下午」，然卻於本
    院九十五年一月十二日審理時稱時間為九十三年十一月二十
    三日，與人之記憶衡因時間經過愈益模糊之常理有違。雖警
    卷第二宗253 頁之照片，顯示照片中之男子甲○○於九十三
    年十一月二十三日十六時二十分許開車到庚○○住處，然甲○○於原審證述其與庚○○係世交，也是認識很久的朋友（
    見原審卷(二)第347 頁反面），故而甲○○於該日前往庚○○
    住處，尚難將之作為係交付二十萬元之唯一解讀。參以證人
    甲○○於九十三年十二月十六日檢察官偵查時亦稱其交付二
    十萬元給庚○○之時間為十一月底（見選偵字第13號卷第16
    8 頁反面）；及庚○○於九十三年十一月二十九日十四時三
    十分撥打電話給丁○○對其稱：「你現在是怎樣！這樣我很
    難做人」等語，丁○○於該日十五時九分聯絡戊○○，告知
    戊○○，庚○○在等你的電話，戊○○答等一下就會上去，
    庚○○於同日十六時十七分與綽號「健生」之男子談話間，
    表示向丁○○發飆，有通訊監察錄音譯文表在卷可稽（見警
    卷第三宗第581、592頁）；暨庚○○前述「後來在當日下午
    就有一個陌生人拿了現金二十萬元到我家給我。我就向他說
    ：就這樣而已，要如何有一千票？」、「（之後是否曾經因
    為這二十萬的事與丁○○討論過？）是的。我打電話給丁○○抱怨說二十萬如何有一千票？我並向他說，別人都五百、
    一千的在發，丁○○說他會叫戊○○與我連絡」等語（見選
    偵字第13號卷第65頁反面、66頁正面），且通常稱月底係指
    該月最後一、二日間。足徵甲○○交付二十萬元給庚○○的
    時間應為十一月二十九日下午（十四時三十分以前），庚○○見款項只有二十萬元，深感運作困難，而有抱怨之聲，並
    陸續為上開電話聯絡之舉動；至於陳士超交付一萬元給鄭寶
    蘭的時間則應為翌（三十）日十四時，亦堪認定。
  (六)另被告戊○○及丙○○二人上開行賄買票犯行，業據其二人
    於警詢、檢察官偵查中及原審審理時，迭次坦承不諱，互核
    相符，且核與證人即共同被告庚○○於偵查中證述之內容，
    證人洪秋名、饒蔣繐貞、陳美秀、胡吳翠鸞、杜淑慧、柯王
    阿因、羅金釵、林武雄、曾心怡、黃福氣及楊黎雲等人分別
    於警詢，洪秋名、羅金釵、楊黎雲、黃福氣於偵查中，證陳
    情節大致相符，並有扣案行賄名冊、現金、蒐證照片及通訊
    監察錄音譯文表等件附卷可資佐證。
  (七)又被告己○○供承確有於九十三年十二月七日收受戊○○所
    交付五萬元之事實，雖否認有何行賄買票犯行。然查：被告
    己○○上開犯罪事實，業據其供承確有於九十三年十二月七
    日收受戊○○所交付五萬元無訛，而該五萬元係因欲委請被
    告己○○代為行賄買票而交付一節，亦據證人即共犯戊○○
    於偵查中證述明確（見選偵13號卷第34頁正面），而被告己○○前於偵查中辯稱上開款項乃戊○○於十年前所積欠伊之
    借款云云，與其後於原審審理時所辯該筆五萬元是向戊○○
    所調借之款項，對於該五萬元究係「借款」或「還款」，竟
    有如此懸殊之差異，其前後辯詞既有明顯矛盾，益見其所辯
    確有不實而無可採。
  (八)此外，復有於共犯戊○○車上查扣之行賄名冊六十八張，另
    於共犯丙○○身上扣得預備行賄之資金十九萬三千元、至洪
    秋名不知情友人杜淑慧處查扣未發放完畢預備行賄之款項一
    萬五千元、至饒蔣繐貞處查扣尚未花用之一千二百元賄款、
    至陳美秀處查扣尚未花用之三百元賄款、至胡吳翠鑾處查扣
    尚未花用之一千二百元賄款、至羅金釵處查扣尚未花用之一
    千二百元賄賂、至林武雄住處查扣尚未花用及發放之八千五
    百元賄賂、至曾心怡處查扣尚未花用及發放之一萬五千元賄
    賂、至楊黎雲處查扣尚未花用及發放之七千元賄賂、至黃福
    氣處查扣尚未發放之八千元賄賂，及鄭寶蘭則經警傳喚後，
    自動提出而為警查扣尚未花用及發放之一萬元賄賂等扣案可
    憑，另有通訊監察書、通訊監察錄音譯文表、通聯調閱查詢
    單及蒐證照片等件附卷可資佐證。綜上所述，本件事證已臻
    明確，被告丁○○、庚○○、戊○○、丙○○及己○○等人
    右揭犯行，均堪認定，應予依法論科。證人甲○○經本院傳
    拘無著，惟該部分待證事項業臻明確，自無待其到庭行交互
    詰問後始終節本案之必要。末以證人即共同被告戊○○、庚○○、丙○○、劉騰森、陳金昆、甲○○、洪秋名、羅金釵
    、楊黎雲、黃福氣前述不利於各該被告之證詞，並無顯有不
    可信之情況，依法得為證據，具有證據能力；又證人洪秋名
    、饒蔣繐貞、陳美秀、胡吳翠鸞、杜淑慧、柯王阿因、羅金
    釵、林武雄、曾心怡、黃福氣及楊黎雲等人於警詢之陳述，
    未經當事人、辯護人於本院言詞辯論終結前聲明異議，視為
    同意作為證據，且筆錄分經各該被詢問人閱覽後簽名捺印，
    又無證據足以證明各該警詢筆錄有何非出於被詢問人自由意
    志所為之答詢，本院認依當時作成之情況，以之具有證據能
    力亦為適當，得為證據；再證人鄭寶蘭於警詢為不利於被告
    之陳述，嗣於原審審理時雖翻異前詞，惟本院認其於警詢之
    陳述具有較為可信之特別情況，已如前述，且為證明犯罪事
    實所必要，自得為證據，具有證據能力。
二、按投票行賄罪之處罰分別規定於刑法第一百四十四條及公職
    人員選舉罷免法第九十條之一第一項，而公職人員選舉罷免
    法第九十條之一第一項為刑法第一百四十四條之特別法，依
    特別法應優先適用於普通法之規定，應優先適用公職人員選
    舉罷免法。又，公職人員選舉罷免法業經修正，並經總統於
    中華民國94年11月30 日以華總一義字第09400196881號令公
    布，依修正後之該法第九十條之一第一項規定：「對於有投
    票權之人，行求期約或交付賄賂或其他不正利益，而約其不
    行使投票權或為一定之行使者，處三年以上十年以下有期徒
    刑，得併科新臺幣一百萬元以上一千萬元以下罰金」，顯較
    修正前同條項所規定，處「五年以下有期徒刑，得併科新台
    幣四十萬元以上四百萬元以下罰金」者為重，依刑法第二條
    第一項但書規定，自應適用修正前之規定，較有利於被告丁○○、戊○○、庚○○、丙○○。至公職人員選舉罷免法第
    九十條之一第二項預備行賄罪部分，則未經修正，附予敘明
    。是核被告丁○○、庚○○、戊○○、丙○○所為，均係犯
    修正前公職人員選舉罷免法第九十條之一第一項之對於有投
    票權之人，交付賄賂，而約其投票權為一定之行使罪；被告
    己○○所為係犯公職人員選舉罷免法第九十條之一第二項之
    預備對於有投票權之人，行求賄賂，而約其投票權為一定之
    行使罪。按共同正犯之意思聯絡，原不以數人間直接發生者
    為限，即有間接之聯絡者，亦包括在內，最高法院七十七年
    度台上字第二一三五號判例可資參照資參照；次按共同正犯
    間係基於共同實施犯罪之意思，而為行為分擔，各個行為人
    自應就共同實施之全部結果負全部責任，而非僅就自己實施
    部分負責。被告丁○○、庚○○、戊○○三人就其所犯前開
    罪行相互間，及與洪秋名、饒蔣繐貞、柯王阿因就對於有投
    票權之人，交付賄賂，而約其投票權為一定之行使犯行，暨
    與陳士超、鄭寶蘭、己○○、林武雄、曾心怡、黃福氣、楊
    黎雲就預備對於有投票權之人，行求賄賂，而約其投票權為
    一定之行使犯行間；被告丙○○就其前開犯行與丁○○、庚○○、戊○○間，及與己○○、林武雄、曾心怡、黃福氣、
    楊黎雲就預備對於有投票權之人，行求賄賂，而約其投票權
    為一定之行使犯行間，各有犯意聯絡、行為分擔，均為共同
    正犯。被告丁○○、庚○○、戊○○、丙○○四人先後多次
    對於有投票權之人，交付賄賂，而約其投票權為一定之行使
    及預備對於有投票權之人，行求賄賂，而約其投票權為一定
    之行使犯行，時間緊接，手法相似，觸犯基本構成要件相同
    之罪名，顯係基於概括之犯意反覆為之，應各依連續犯之規
    定論以對於有投票權之人，交付賄賂，而約其投票權為一定
    之行使一罪，並分別加重其刑。另被告庚○○、戊○○、丙○○三人就所犯上開罪行，均曾於偵查中自白犯行，並因而
    查獲候選人丁○○為共犯，應均依公職人員選舉罷免法第九
    十條之一第五項後段規定分別減輕其刑。上開三人有加重、
    減輕之事由，依法應先加重後減輕之。查國家民主政治之基
    礎在於建立公平及公正之選舉，賄選行為破壞選舉之公平及
    公正性，猶如民主法治之癌，將侵蝕選賢與能之選舉目的，
    進而影響國家政治、經濟、社會發展之良窳，其所造成之損
    害既廣且深。原審認被告丁○○、戊○○、庚○○、丙○○
    、己○○等人犯罪事證明確，予以論罪科刑，固非無見。惟
    原判決就公職人員選舉罷免法第九十條之一第一項嗣經修正
    ，未及為刑之輕重比較適用；又對於被告丁○○、庚○○、
    戊○○三人與洪秋名、饒蔣繐貞、柯王阿就交付賄賂犯行，
    與陳士超、鄭寶蘭、己○○、林武雄、曾心怡、黃福氣、楊
    黎雲就預備行賄犯行，被告丙○○與己○○、林武雄、曾心
    怡、黃福氣、楊黎雲就預備行賄犯行間，均未論以共同正犯
    ；再原判決以共同被告戊○○於偵查中之證述資為論定被告
    己○○犯有預備行賄之罪行，然未據敘明戊○○於偵查中之
    證述具有證據能力之法律上理由，均有未洽。被告丁○○、
    戊○○、庚○○、己○○上訴意旨否認犯行，另被告丙○○
    上訴意旨認原審量刑過重，指摘原判決不當，雖均無理由，
    惟原判決既有上述可議之處，即屬無可維持，自應由本院將
    原判決關於被告丁○○、戊○○、庚○○、丙○○、己○○
    等人部分均撤銷改判。爰審酌被告丁○○身為地方行政首長
    ，不知為民表率，竟為求個人政途而串謀行賄買票，另被告
    庚○○現為地方基層民意代表，不思依正當程序為民服務，
    反協助他人賄選，又被告戊○○曾任國民大會代表、丙○○
    身為地方人脈良好人士，竟均不知謹守分際，公私不分，徒
    因私人情誼即為他人從事賄選事宜而棄國家民主法治發展於
    不顧，另被告己○○則長期擔任地方選舉之基層樁腳，以犧
    牲國家民主法治之健全發展為手段，伺機換取其個人不法利
    益，渠等所為甚值非議等情，並參酌被告丁○○、庚○○、
    己○○三人犯後仍於本院審理時飾詞圖卸，絲毫未見悔悟之
    心，被告戊○○於本院否認犯行、丙○○於本院審理時仍有
    所保留，未能全盤供明所有賄選之共犯結構，顯見並非真誠
    悔悟，暨渠等之品行、智識程度及其他一切情狀，分別量處
    如主文第二項至第六項所示之刑，並就被告己○○部分諭知
    易科罰金折算之標準；及依公職人員選舉罷免法第九十八條
    第三項、刑法第三十七條第二項之規定，對於被告丁○○、
    庚○○、戊○○、丙○○、己○○分別宣告褫奪公權，以資
    儆懲。
三、末按公職人員選舉罷免法第九十條之一第三項規定：「預備
    或用以行求、期約或交付之賄賂，不問屬於犯人與否，沒收
    之」。依上開條文之文義解釋，沒收之範圍顯然包括「交付
    之賄賂」，是不論賄賂已否交付予有投票權之人，參諸上開
    法條意旨，自仍須予以沒收。查本件被告丁○○、庚○○、
    戊○○三人基於犯意聯絡所用以預備或用以行求、期約或交
    付之賄賂，合計七十六萬元（包括交付庚○○之二十萬元、
    交付洪秋名之五萬元、交付柯王阿因之六萬元、交付丙○○
    之四十五萬元），被告丙○○用以預備或用以行求、期約或
    交付之賄賂四十五萬元，被告己○○用以預備之賄賂為五萬
    元（被告丙○○、己○○部分因係後續加入之成員，僅就其
    後被告丁○○所交付之四十五萬元賄賂部分，或戊○○所交
    付之五萬元賄賂部分之範圍沒收），不論有無扣案，均應依
    公職人員選舉罷免法第九十條之一第三項規定，宣告沒收。
    另於共犯戊○○車上查扣之行賄名冊六十八張，係戊○○所
    有，並供被告庚○○、戊○○、丙○○共同行賄買票所用，
    爰併依刑法第三十八條第一項第二款之規定，宣告沒收之。
四、被告己○○經本院合法傳喚，無正當理由不到庭，爰不待其
    陳述，逕行判決。
據上論結，應依刑事訴訟法第三百七十一條、第三百六十九條第
一項前段、第三百六十四條、第二百九十九條第一項前段，修正
前公職人員選舉罷免法第九十條之一第一項、公職人員選舉罷免
法第九十條之一第二項、第三項、第五項後段、第九十八條第三
項，刑法第十一條前段、第二條第一項但書、第二十八條、第五
十六條、第四十一條第一項前段、第三十七條第二項、第三十八
條第一項第二款，罰金罰鍰提高標準條例第二條，判決如主文。
本案經檢察官乙○○到庭執行職務。
中    華    民    國    95    年    1     月    26    日
                刑事第四庭  審判長法  官  洪  耀  宗
                                  法  官  劉  登  俊
                                  法  官  江  德  千
上列正本證明與原本無異。
丁○○、戊○○、庚○○、丙○○部分，得上訴。
己○○部分，不得上訴。
如不服本判決應於收受送達後十日內向本院提出上訴書狀，其未
敘述上訴之理由者並得於提起上訴後十日內向本院補提理由書（
均須按他造當事人之人數附繕本）。
                                  書記官  吳  麗  琴
中    華    民    國    95    年    1     月    27    日
【附錄論罪科刑法條】
修正前公職人員選舉罷免法第九十條之一第一項：
對於有投票權之人，行求期約或交付賄賂或其他不正利益，而約
其不行使投票權或為一定之行使者，處五年以下有期徒刑，得併
科新台幣四十萬元以上四百萬元以下罰金。
公職人員選舉罷免法第九十條之一第二項：
預備犯前項之罪者，處一年以下有期徒刑。
                                                      Ｆ


司法院資訊處製作；財團法人民間司法改革基金會備份。
